ACORDAO-COMPLETO-2516024

ACÓRDÃO 1894/2022 ATA 9/2022 - PRIMEIRA CÂMARA

VISTOS, relatados e discutidos estes autos de tomada de contas especial instaurada pelo Ministério do Turismo em desfavor dos Srs. Cesar Augusto Gonçalves e João Marcos Pereira, e do Instituto Brasileiro de Hospedagem (IBH) relativa ao convênio 00695/2010.
ACORDAM os ministros do Tribunal de Contas da União, reunidos em sessão da 1ª Câmara, ante as razões expostas pelo relator, em:
9.1. rejeitar as alegações de defesa apresentadas pelos Srs. Cesar Augusto Gonçalves e João Marcos Pereira e pelo Instituto Brasileiro de Hospedagem (IBH) ;
9.2. julgar irregulares, com fundamento nos arts. 1º, I, e 16, III, "b" e "c", da Lei 8.443/1992 c/c os arts. 19 e 23, III, da mesma lei, e com arts. 1º, I, e 209, II e III, e 214, III, do RI/TCU, as contas dos Srs. Cesar Augusto Gonçalves e João Marcos Pereira e condená-los, em solidariedade com o Instituto Brasileiro de Hospedagem (IBH) , ao pagamento das quantias abaixo especificadas, com a fixação do prazo de 15 (quinze) dias, a contar da notificação, para que comprovem, perante este Tribunal (art. 214, III, "a", do RI/TCU) , o recolhimento da dívida aos cofres do Tesouro Nacional, atualizada monetariamente e acrescida dos juros de mora, calculados a partir das datas discriminadas, até a data do recolhimento, na forma prevista na legislação em vigor:
	Data de ocorrência
	Valor histórico (R$) 
	Identificador da parcela

	23/9/2010
	287.409,71
	D1

	13/6/2011
	26.086,34
	C1

9.3. aplicar, individualmente, aos Srs. Cesar Augusto Gonçalves e João Marcos Pereira e ao Instituto Brasileiro de Hospedagem (IBH) a multa prevista no art. 57 da Lei 8.443/1992 c/c o art. 267 do RI/TCU, no valor de R$ 50.000,00 (cinquenta mil reais) , com a fixação do prazo de 15 (quinze) dias, a contar da notificação, para que comprovem, perante este Tribunal (art. 214, III, "a", do RI/TCU) , o recolhimento das dívidas aos cofres do Tesouro Nacional, atualizadas monetariamente desde a data do presente acórdão até a do efetivo recolhimento, se forem pagas após o vencimento, na forma da legislação em vigor;
9.4. autorizar, desde logo, se requerido, com fundamento no art. 26, da Lei 8.443/1992, c/c o art. 217, §§ 1º e 2º, do RI/TCU, o parcelamento das dívidas em até 36 parcelas, incidindo, sobre cada parcela, corrigida monetariamente, os correspondentes acréscimos legais, fixando-lhes o prazo de 15 (quinze) dias, a contar do recebimento da notificação, para comprovar (em) , perante o Tribunal, o recolhimento da primeira parcela, e de 30 (trinta) dias, a contar da parcela anterior, para comprovar o recolhimento das demais parcelas, devendo incidir, sobre cada valor mensal, atualizado monetariamente, os juros de mora devidos, no caso do débito, na forma prevista na legislação em vigor, alertando o responsável de que a falta de comprovação do pagamento de qualquer parcela importará o vencimento antecipado do saldo devedor, nos termos do § 2º do art. 217, do Regimento Interno deste Tribunal;
9.5. autorizar, desde logo, nos termos dos arts. 219, II, do RI/TCU e 28, II, da Lei 8.443/1992, a cobrança judicial das dívidas, caso não atendidas as notificações;
9.6. encaminhar cópia da deliberação à Procuradoria da República no Distrito Federal, em cumprimento ao disposto no § 3º do art. 16, da Lei 8.443/1992;
9.7. enviar cópia deste acórdão aos responsáveis, informando-lhes que o inteiro teor da presente deliberação estará disponível, no dia seguinte a sua oficialização, para a consulta no endereço www.tcu.gov.br/acordaos.

Tomada de contas especial instaurada pelo Ministério do Turismo em razão de não comprovação da regular aplicação dos recursos de convênio que teve como objeto Implantar serviço DISK HOTEIS  e expandir a divulgação  e promoção  da oferta hoteleira nos principais aeroportos brasileiros.

Primeira Câmara

Ministério do Turismo.

3. Interessados/Responsáveis:
3.1. Responsáveis: Cesar Augusto Gonçalves (XXX.604.247-XX); Instituto Brasileiro de Hospedagem - IBH (04.785.175/0001-02); João Marcos Pereira (XXX.747.397-XX).

13.1. Ministros presentes: Benjamin Zymler (na Presidência) e Jorge Oliveira.
13.2. Ministro-Substituto convocado: Augusto Sherman Cavalcanti.
13.3. Ministro-Substituto presente: Weder de Oliveira (Relator).

ACORDAO-COMPLETO-2556007

Acórdão 7927/2022 - Primeira Câmara

ACORDAO-COMPLETO-2538435

Acórdão 3295/2022 - Primeira Câmara

WEDER DE OLIVEIRA

Transcrevo, com ajustes de forma, a instrução apresentada (peças 143, 144 e 145) pela Secretaria de Controle Externo de Tomada de Contas Especial (Secex-TCE) :
"Cuidam os autos de tomada de contas especial instaurada por Ministério do Turismo, em desfavor de Cesar Augusto Goncalves (CPF: XXX.604.247-XX) , Joao Marcos Pereira (CPF: XXX.747.397-XX) e Instituto Brasileiro de Hospedagem - Ibh (CNPJ: 04.785.175/0001-02) , em razão de não comprovação da regular aplicação dos recursos repassados pela União realizadas por meio do Convênio 00695/2010, registro Siafi 747954, (peça 4) firmado entre o Ministério do Turismo Instituto Brasileiro de Hospedagem - IBH, e que tinha por objeto o instrumento descrito como 'Implantar serviço DISK HOTEIS e expandir a divulgação  e promoção da oferta hoteleira nos principais aeroportos brasileiros.'.
HISTÓRICO
2.	Em 22/5/2017, com fundamento na IN/TCU 71/2012, alterada pela IN/TCU 76/2016 e DN/TCU 155/2016, o dirigente da instituição Ministério do Turismo autorizou a instauração da tomada de contas especial (peça 54) . O processo foi registrado no sistema e-TCE com o número 427/2018.
3.	O Convênio 00695/2010, registro Siafi 747954, foi firmado no valor de R$ 2.222.000,00, sendo R$ 1.999.800,00 à conta do concedente e R$ 222.200,00 referentes à contrapartida do convenente. Teve vigência de 12/7/2010 a 13/3/2011, com prazo para apresentação da prestação de contas em 12/4/2011. Os repasses efetivos da União totalizaram R$ 1.999.800,00 (peça 7) .
4.	A prestação de contas e complementações enviadas foram analisadas por meio dos documentos constantes nas peças 31, 35, 39 e 43.
5.	O fundamento para a instauração da Tomada de Contas Especial, conforme consignado na matriz de responsabilização elaborada pelo tomador de contas, foi a constatação da seguinte irregularidade: 
'Não comprovação da boa e regular aplicação dos recursos recebidos da União, por meio do convênio 747954/2010, celebrado entre o Ministério do Turismo e o Instituto de Brasileiro de Hospedagem - IBH.'
6.	Os responsáveis arrolados na fase interna foram devidamente comunicados e, diante da ausência de justificativas suficientes para elidir a irregularidade e da não devolução dos recursos, instaurou-se a tomada de contas especial.
7.	No relatório (peça 66) , o tomador de contas concluiu que o prejuízo importaria no valor original de R$ 234.174,88, imputando-se a responsabilidade a Cesar Augusto Goncalves, na condição de dirigente, Joao Marcos Pereira, na condição de dirigente e Instituto Brasileiro de Hospedagem - Ibh, na condição de contratado.
8.	Em 20/5/2019, a Controladoria-Geral da União emitiu o relatório de auditoria (peça 67) , em concordância com o relatório do tomador de contas. O certificado de auditoria e o parecer do dirigente do órgão de controle interno concluíram pela irregularidade das presentes contas (peças 68 e 69) .
9.	Em 21/5/2019, o ministro responsável pela área atestou haver tomado conhecimento das conclusões contidas no relatório e certificado de auditoria, bem como do parecer conclusivo do dirigente do órgão de controle interno, manifestando-se pela irregularidade das contas, e determinou o encaminhamento do processo ao Tribunal de Contas da União (peça 70) .
10.	Tendo em vista que a tomada de contas especial não estava devidamente constituída e em condição de ser instruída, uma vez que não tinham sido acostados ao processo diversos documentos de evidenciação das irregularidades, a Secex/TCE realizou diligência, ao Ministério do Turismo, a fim de que, encaminhasse (peças 73, 74 e 75) :
a) os documentos anexados pelo responsável às suas justificativas (peças 34 e 42) ;
b) os diversos documentos enviados pela entidade convenente e analisados pelo órgão instaurador no âmbito do Parecer Técnico de Análise de Prestação de Contas 107/2011 (peça 31) e do Parecer Técnico Complementar de Análise de Prestação de Contas 2/2012 (peça 35) ;
c) cópia das notícias, autuadas às fls. 490, 497 a 506 da prestação de contas do Convênio 695/2010 - Siconv 747954, apresentada pelo Instituto Brasileiro de Hospedagem - IBH, informando que o Disque Hotéis, no Rio de Janeiro, foi lançado durante o CONOTEL, Congresso Nacional de Hotéis, realizado no período de 17 e 18 de agosto de 2010, conforme consignado no Relatório de Auditoria Especial 00190.020860/2011-31, da Controladoria-Geral da União (peça 72, p. 197) ; e
d) a íntegra do processo de tomada de contas especial referente ao Convênio 695/2010 - Siconv 747954.
11.	Em resposta, ao Ofício 9923/2019-TCU/Secex-TCE (peça 77) , o MTur enviou o Ofício 1423/2019/AECI (peça 79) , informando que em atendimento à diligência encaminha os Ofícios 2824/2019 e 586/2019.
11.1.	O Ofício 2824/2019/CGCV/SPOA/GSE/SE informou que (peça 79, p. 3) :
a íntegra do processo está disponibilizada no SEI sob o n° 72031.001747/2017-85, constando documentos encaminhados pelo convenente a título de prestação de contas, segue em anexo ainda documentação inserida no SICONV (0468488) , as quais também foram objeto de análises.
11.2.	Já o Ofício 2824/2019/CGCV/SPOA/GSE/SE informou que (peça 79, p. 4) :
Em atendimento ao item 'D' daquele ofício encaminha-se cópia do processo de Tomada de Contas Especial, a qual foi instaurada sob o número de protocolo E-TCE 247/2018. Arquivo: 0468160.
12.	Embora conste nos Ofícios retromencionados (peça 79) que estava sendo enviada a documentação solicitada pela alínea 'd' do Ofício 9923/2019-TCU/Secex-TCE (peça 77) , não houve o devido encaminhamento. Ademais, também deveram ser respondidas as alíneas 'a', 'b' e 'c'. Dessa forma, foi necessário reiterar, ao MTur, a diligência proposta pela Secex/TCE (peças 73, 74 e 75) . Em resposta, ao Ofício 37826/2020-TCU/Seproc (peça 84) , o MTur enviou 	o Ofício 1542/2020/AECI (peça 86) , in verbis:
'1. Cumprimentando-o, em atendimento ao Expediente em epígrafe, encaminham-se o Ofício nº 512/2020/SGFT/SE (0623424) e Anexos (0619116 e 0619121) , manifestados pela Subsecretaria de Gestão de Fundos e Transferências deste Ministério, contendo informações acerca da matéria perquirida. 
2. Considerando-se a extensão, restrita em PDF, constante no Sistema de Protocolo Eletrônico, de uso obrigatório para o atendimento virtual das demandas exaradas por esse Parquet, cientifica-se sobre a impossibilidade de envio dos anexos citados anteriormente via Sistema, posto que o seu formato difere do aceitável pelo referido Sistema. Desse modo, informa-se que a íntegra do conteúdo destes arquivos pode ser acessada e obtida pela Procuradoria por meio do link público: https://sei.turismo.gov.br/sei/processo_acesso_externo_consulta.php? id_acesso_externo=6537&infra_hash=ab40d1e6167a8281896f6da5fef72f46, contendo informações sobre a temática suscitada, o qual ficará disponível por um período de 365 (trezentos e sessenta e cinco) dias, isto é, até a data de 4/9/2021.'
13.	Tendo em vista que o Ofício 512/2020/SGFT/SE (peça 92, p. 36) encaminhou a integra do e-TCE 427/2018 (peça 91) , atendendo ao item 'd' do Ofício 37826/2020-TCU/Seproc (peça 84) , e os demais itens 'a', 'b' e 'c' do citado ofício, segundo informado pelo MTur, poderão ser acessados via link disponibilizado, entendeu-se que a tomada de contas especial estava, assim, devidamente constituída e em condição de ser instruída.
14.	Após análise do processo (peças 95, 96 e 97) , a Secex/TCE promoveu a citação dos responsáveis, nos seguintes termos:
a)	realizar a citação, com fundamento nos arts. 10, § 1º, e 12, incisos I e II, da Lei 8.443/1992 c/c o art. 202, incisos I e II, do RI/TCU, para que, no prazo de quinze dias, os responsáveis abaixo indicados, em decorrência das condutas praticadas, apresentem alegações de defesa e/ou recolham, aos cofres especificados, a quantia abaixo indicada, atualizada monetariamente a partir da respectiva data até o efetivo recolhimento, abatendo-se na oportunidade a quantia eventualmente ressarcida, na forma da legislação em vigor, que geraram a irregularidade demonstrada a seguir:
'Débito relacionado ao responsável Cesar Augusto Goncalves (CPF: XXX.604.247-XX) , na condição de dirigente, em solidariedade com Instituto Brasileiro de Hospedagem - Ibh e Joao Marcos Pereira.
Irregularidade: não comprovação da execução física do objeto do convênio.
Evidências da irregularidade: documentos técnicos presentes nas peças 43 e 48 e 72.
Normas infringidas: Art. 70, parágrafo único, da Constituição Federal de 1988; art. 93, do Decreto-lei 200, de 25 de fevereiro de 1967; art. 50, §3º, da Portaria Interministerial 127/2008, e Termo do Convênio 747954/2010.
Cofre credor: Tesouro Nacional.
Valor atualizado do débito (sem juros) em 26/2/2021: R$ 471.016,75
Conduta: não comprovar a execução de itens previstos no plano de trabalho e pagos com recursos do convênio 
Nexo de causalidade: A não apresentação de documentos que comprovassem a execução dos itens previstos no plano de trabalho resultou na presunção de dano ao erário.
Culpabilidade: não há excludentes de ilicitude, de culpabilidade e de punibilidade; é razoável supor que o responsável tinha consciência da ilicitude de sua conduta; era exigível conduta diversa da praticada, qual seja, comprovar por meio de documentos a efetiva execução de todos os itens previstos no plano de trabalho.
Débito relacionado ao responsável Joao Marcos Pereira (CPF: XXX.747.397-XX) , na condição de dirigente, em solidariedade com Cesar Augusto Goncalves e Instituto Brasileiro de Hospedagem - IBH.
Irregularidade: não comprovação da execução física do objeto do convênio.
Evidências da irregularidade: documentos técnicos presentes nas peças 43 e 48.
Normas infringidas: Art. 70, parágrafo único, da Constituição Federal de 1988; art. 93, do Decreto-lei 200, de 25 de fevereiro de 1967; art. 50, §3º, da Portaria Interministerial 127/2008, e Termo do Convênio 747954/2010.
Cofre credor: Tesouro Nacional.
Valor atualizado do débito (sem juros) em 26/2/2021: R$ 471.016,75
Conduta: na parcela - não comprovar a execução de itens previstos no plano de trabalho e pagos com recursos do convênio 
Nexo de causalidade: A não apresentação de documentos que comprovassem a execução dos itens previstos no plano de trabalho resultou na presunção de dano ao erário.
Culpabilidade: não há excludentes de ilicitude, de culpabilidade e de punibilidade; é razoável supor que o responsável tinha consciência da ilicitude de sua conduta; era exigível conduta diversa da praticada, qual seja, comprovar por meio de documentos a efetiva execução de todos os itens previstos no plano de trabalho.
Débito relacionado ao responsável Instituto Brasileiro de Hospedagem - IBH (CNPJ: 04.785.175/0001-02) , na condição de contratado, em solidariedade com Cesar Augusto Goncalves e Joao Marcos Pereira.
Irregularidade: não comprovação da execução física do objeto do convênio.
Evidências da irregularidade: documentos técnicos presentes nas peças 43 e 48.
Normas infringidas: Art. 70, parágrafo único, da Constituição Federal de 1988; art. 93, do Decreto-lei 200, de 25 de fevereiro de 1967; art. 50, §3º, da Portaria Interministerial 127/2008, e Termo do Convênio 747954/2010.
Cofre credor: Tesouro Nacional.
Valor atualizado do débito (sem juros) em 26/2/2021: R$ 471.016,75
Conduta: não comprovar a execução de itens previstos no plano de trabalho e pagos com recursos do convênio.
Nexo de causalidade: A não apresentação de documentos que comprovassem a execução dos itens previstos no plano de trabalho resultou na presunção de dano ao erário.
Culpabilidade: não há excludentes de ilicitude, de culpabilidade e de punibilidade; é razoável supor que o administrador responsável pela pessoa jurídica tinha consciência da ilicitude de sua conduta; era exigível conduta diversa da praticada, qual seja, comprovar por meio de documentos a efetiva execução de todos os itens previstos no plano de trabalho. Ressalta-se que a análise da boa-fé relativa a pessoa jurídica de direito privado é realizada considerando as condutas de seus administradores, uma vez que os atos destes obrigam a pessoa jurídica, desde que exercidos nos limites dos poderes definidos no ato constitutivo do ente, nos termos do art. 47 do Código Civil (Acórdão 1723/2016-TCU-Plenário, Ministro-Relator Raimundo Carrero) .'
15.	Após o despacho da unidade (peça 97) , de 4/3/2021, por meio dos seguintes expedientes, os responsáveis foram citados:
	Ofício
	Peça
	Destinatário
	Data de ciência ou motivo de ausência
	Peça
	Peça da defesa

	8308/2021
	103
	Cesar Augusto Goncalves
	18/3/2021
	104
	120, 121, 125 e 126

	31472/2021
	130
	Instituto Brasileiro de Hospedagem - IBH
	17/08/2021
	138
	138 e139

	8309/2021
	102
	Joao Marcos Pereira
	22/03/2021
	105
	128 e 129

16.	Os responsáveis apresentaram defesa a seguir analisadas.
EXAME TÉCNICO
17.	Alegação de defesa idênticas do Sr. Cesar Augusto Goncalves, do Sr. Joao Marcos Pereira e do IBH (peças 120, 121, 125, 126, 128, 129, 138, 139) .
17.1.	Inicialmente, a defesa entendeu que houve ofensa ao contraditório e a ampla defesa, pois asseverou que alguns documentos não constam do processo de TCE e nem teriam sido enviados pelo Mtur a esse E. Tribunal, o que se constituiria em ausência de pressuposto válido para fins de prosseguimento da presente.
17.2.2.	Em sequência defendeu que está tomada de contas especial deveria ser arquivada, uma vez que foi instaurada intempestivamente (decorreu prazo máximo superior a 180 dias, conforme se observa à peça 66, ferindo a IN/TCU 71 de 2012) .
17.2.3.	Ademais, ressaltou que desde os fatos (2010) até o chamamento dos responsáveis (2021) , decorreram longos dez anos, prejudicando sobremaneira o seu exercício de defesa. 	Nesse sentido citou os Acórdão 11820/2016-TCU-Segunda Câmara- Relator: Marcos Bemquerer e 843/2009-TCU-Plenário |-Relator: Augusto Nardes, destacando os seguintes trechos (peça 138, p. 7-10) :
' (...) 
Arquivam-se as contas quando há transcurso de tempo considerável entre a prestação de contas e a instauração da tomada de contas especial, tornando inviável ao responsável exercer seu direito ao contraditório e à ampla defesa.
 (...) 
Quando observado longo transcurso de tempo sem a adoção de providências pelo Poder Público para a apuração dos fatos ocorridos, a jurisprudência dessa Corte tem reiteradamente considerado iliquidáveis as contas, ordenando o seu trancamento.'
17.2.4.	Enfatizou, que não houve fiscalização In Loco, o que prejudicou demasiadamente a defesa, pois o órgão concedente ao se posicionou no sentido de que o objeto não foi executado, sem ao menos ter fiscalizado ou diligenciado. 
17.2.5.	Ressaltou, ainda, que houve afronta a Portaria 127/2008 que determinava a obrigação de realizar a fiscalização.
17.2.6.	Defendeu que em virtude da ausência de fiscalização in loco não se pode concluir pela inexecução do objeto, pois existem nos autos vários documentos capazes de comprovar a execução dos serviços.
17.2.7.	Adentrando no mérito, a defesa informou que os pagamentos efetuados à empresa contratada Comtecno, foram realizados rigorosamente de acordo com o cronograma físico-financeiro aprovado e constante do contrato de prestação de serviços e mediante medição e comprovação de execução dos serviços mês a mês. 
17.2.8.	Citou que a irregularidade (pagamentos dos meses de agosto a novembro/2010 realizados a maior) foi baseada nas informações no Clipping de Notícias, sendo que as notícias constantes do clipping, valorizavam o ineditismo do serviço e sua inovação, de modo a destacar os serviços, como se os mesmos tivessem se iniciando naquele momento.
17.2.9.	Desse modo, relatou (peça 138, p. 18-19) :
'Efetivamente os serviços tiveram início em 01/08/2010 e pela natureza do serviço - mídia digital - controlada remotamente, via internet e servidor de dados que permite a publicação instantânea e simultânea em vários pontos dispersos geograficamente, tal procedimento foi realizado para os 63 painéis presentes nos 10 aeroportos em 01/08/2010, inexistindo motivos ou raciocínio lógico para que tal procedimento fosse postergado ou instalado gradualmente, com tal defasagem, uma vez que a rede de painéis é fixa e permanente e que tratava-se apenas de inserção de mais um conteúdo na grade de veiculação.
Foram encaminhados ao Mtur o relatório de métricas do sistema que controla a grade de veiculação da rede de painéis. Ademais, ressaltamos ainda que o IBH negociou com a empresa prestadora de serviços, previamente, um bônus de veiculação dos serviços de 02 meses adicionais (março e abril de 2011) , devidamente cumpridos pela prestadora de serviços conforme relatórios encaminhados ao Mtur.
Diante do conjunto probatório, não existe nos autos motivos contundentes para responsabilizar o defendente impondo-lhe um ressarcimento de valores dos quais não concorreu para o suposto dano, que sequer, foi comprovado.'
17.2.10.	Com isso, defendeu não há indícios de danos ao erário, estando comprovada tanto a execução do objeto quanto o nexo causal entre as despesas realizadas e os recursos repassados por força do convênio, de modo que a determinação para a devolução dos recursos seria indevida, pois caracterizaria o enriquecimento sem causa da União.
17.2.11.	Por fim, requereu (peça 138, p. 23) :
'Que seja conhecida e acolhida as presentes alegações de defesa, reconhecendo: 
a. a prescrição da pretensão punitiva quanto aos fatos narrados;
b. a ausência de pressupostos para a validade do processo de TCE em decorrência do longo tempo decorrido entre os fatos e o chamamento da responsável; 
c. o longo tempo de guarda da documentação comprobatória que ficaria à cargo do Mtur, não tendo o defendente qualquer responsabilidade na guarda de tais comprovantes por tanto tempo; 
d. o evidente prejuízo à sua defesa e contraditório ante os fatos aqui comprovados à exaustão, tendo em vista que juntar documentos em pelo menos três ocasiões diferente, todos datados, organizados, com fotografias e acompanhado dos devidos esclarecimentos ainda na fase interna da prestação de contas e eles não foram enviados pelo MTur.
Firme nesses argumentos fáticos e jurídicos, pede o arquivamento da presente TCE sem condenação em débito ou sem análise de mérito, bem como se for o caso, o julgamento das contas regulares ou regulares com ressalva, visto a correta comprovação da boa e regular aplicação dos recursos recebidos. 
Requer ainda, a produção de sustentação oral no julgamento e/ou na apreciação do processo, pessoalmente e/ou por seus procuradores constituídos, no prazo regulamentar de 15 minutos;'
18.	Análise:
18.1.	Quanto ao argumento da defesa de que houve ofensa ao contraditório e a ampla defesa, em virtude de alguns documentos não constarem no processo ou não terem sido enviados pelo Mtur a este Tribunal, informa-se que para acatar tal afirmação seria necessário que a os responsáveis citassem quais os documentos ausentes e qual a sua ligação com o débito a eles imputado.
18.2.	Quanto ao argumento de que a TCE foi instaurada intempestivamente (decorreu prazo máximo superior a 180 dias, ferindo a IN/TCU 71 de 2012) , destaca-se que o fato de o órgão jurisdicionado ter instaurado intempestivamente a tomada de contas especial, não se constituiu em fundamento para a decisão de arquivamento do feito.
18.3.	Quanto ao argumento de que o exercício do direito de defesa restou prejudicado, face ao longo tempo decorrido, temos que diferentemente do alegado pela defesa, não basta argumentar que o lapso de tempo foi longo, há que se demonstrar objetivamente qual seria o óbice intransponível para inviabilizar o exercício do contraditório e da ampla defesa, o que não ocorreu no caso sob análise. Ademais, tendo em vista que os responsáveis foram devidamente notificados da irregularidade ainda na fase interna da TCE (peças 44, 45 e 46) , restou afastado eventual prejuízo ao contraditório e à ampla defesa de ambos. 
18.4.	Registra-se que no presente caso, a entidade responsável deveria observar, no tocante a guarda da documentação inerente à prestação de contas, o art. 3º, § 3º, da Portaria Interministerial 127/2008, que estabelece que os documentos devem ser guardados pelo prazo de dez anos, a partir da aprovação da prestação de contas.
18.5.	Frisa-se, ainda, que no próprio instrumento de convênio consta a obrigação da entidade convenente guardar a documentação inerente à prestação de contas, com o prazo ainda maior, qual seja, vinte anos, conforme cláusula terceira, inciso II, alínea 'i' (peça 91, p. 17) . Assim, rejeita-se as alegações de defesa quanto a esta questão.
18.6.	Quanto ao argumento de que o convenente não cumpriu com o dever de fiscalização previsto na Portaria 127/2008, uma vez que não houve fiscalização In Loco, registra-se que a fiscalização In Loco, embora desejável, é apenas parte do processo de análise de contas do órgão convenente, pois, por si só, não aprecia as contas de forma conclusiva, servindo apenas de elemento para as análises subsequentes (técnica e financeira) .  	
18.7.	Adentrando no mérito, observa-se que a defesa afirmou que 'os serviços tiveram início em 01/08/2010 e que foram realizado para os 63 painéis presentes nos 10 aeroportos', contudo além da mera afirmação não apresentou novos elementos capazes de elidir as constatações do Relatório de Auditoria Especial 00190.0 da CGU (peça 72, p. 195-199) , o qual identificou, com base nos documentos autuados na prestação de contas e nas notícias sobre a implantação do Disque Hotéis, pagamentos realizados a maior nos meses de agosto a novembro/2010.
18.8.	Frisa-se que os mesmos argumentos ora apresentados pela defesa já tinham sido apresentados pelo IBH, em 8/7/2015 (peça 42) , e analisados pelo MTur (peça 48) , o qual concluiu pela glossa de valores, tendo em vista que nenhuma documentação foi capaz de esclarecer as constatações da CGU. 
18.9.	Destaca-se que a citação da defesa sobre ter anexado ao Mtur 'o relatório de métricas e um bônus de veiculação dos serviços de 02 meses adicionais (março e abril de 2011) ', é ineficaz, pois tais documentos deveriam ter sido reapresentados a este Tribunal, neste momento processual.
18.10.	Inclusive, conclui-se que sem o devido respaldo documental e motivação, a referência a 'um bônus', sem previsão contratual, pesa contra a defesa, uma vez que pode sugerir algum tipo de compensação por não cumprimento/cumprimento parcial das metas do plano de trabalho (peça 91, p. 43-46) . Desse modo, rejeita-se as alegações de defesa dos responsáveis.
18.11.	Registra-se, a seguir, o resumo das constatações (peça 95) que resultaram no débito de R$ 319.344,12 (R$ 20.990,00+R$ 298.354,12) , sendo de R$ 287.409,71 a parte equivalente ao repasse dos recursos federais (90% de R$ 319.344,12) :
	a) não foi realizado/comprovado o serviço de instalação do aplicativo 'canal de voz' em cada um dos 63 painéis interativos dos aeroportos escolhidos, - de acordo com o Parecer Técnico Complementar de Reanálise de Prestação de Contas 19/2016, a glosa técnica de R$ 20.990,00 foi resultante da seguinte constatação, in verbis (peça 43) :  
Embora tenha sido encaminhado documento atestando a instalação do aplicativo em todos os aeroportos aprovados no plano de trabalho desde agosto/2010, conforme relatório da Controladoria Geral da União (CGU) o Disk Hotéis foi implantado gradualmente nos aeroportos e não de uma única vez como diz o referido documento. Diante da constatação feita pela CGU, o referido documento não tem validade para essa área técnica.
	b) não foi realizada/comprovada a prestação de serviços de Disque Hotéis nos meses de agosto/2010, outubro/2010 e novembro/2010 pela empresa Comtecno - o Relatório de Auditoria Especial 00190.0 da CGU constatou, por meio dos documentos autuados na prestação de contas e das notícias sobre a implantação do Disque Hotéis, que o serviço 'Disque Hotéis' foi implantado de forma gradual ao longo da vigência do ajuste, mas a realização de pagamento foi integral em todos os meses de vigência do contrato. Dessa forma, foi pago indevidamente o valor de R$ 298.354,12, conforme transcrição a seguir, in verbis (peça 72, p. 195-199) : 
 (...) 
em agosto o sistema funcionou em apenas 2 aeroportos do Rio de Janeiro (Galeão e Santos Dumont) , no período compreendido entre os dias 17 a 31, mas houve o pagamento pela prestação dos serviços nos 10 aeroportos previstos, referente ao período de 01 a 31/08.
Considerando que o custo de cada equipamento no mês de agosto foi de R$ 3.282,38 (R$ 206.790,00 / 63) e que o custo diário foi de R$ 109,41 (R$ 3.282,38 / 30) . Considerando, também, que a partir do dia 17 de agosto o serviço encontrava-se em funcionamento em 16 equipamentos (12 no Galeão e 4 no Santos Dumont) , tem-se que o valor devido à COMTECNO referente ao mês de agosto seria de R$ 26.258,40 e não de R$ 206.790,00 (15 dias x R$ 109,41 x 16 equipamentos) .
Diante do exposto, constata-se a realização de pagamento a maior para a contratada, no valor de R$ 180.531,60, referente ao mês de agosto de 2010.
	b) Em relação ao pagamento referente às faturas dos meses de setembro, outubro e novembro Conforme se extrai dos autos, o Disque Hotéis foi inaugurado em Porto Alegre no dia 19/10, fls. 491, em Curitiba no dia 25/10, fls. 492 e 509 a 518, e em Guarulhos no dia 09/11, fls. 495, 521 a 525, 527 e 529.
Dessa forma, o faturamento do mês de setembro deveria refletir os serviços prestados em 45 equipamentos (10 em Congonhas, 4 em Campinas, 6 em Brasília, 12 no Galeão, 4 no Santos Dumont, 6 em Salvador e 3 em Florianópolis) . 
Considerando que o custo de cada equipamento no mês de setembro foi de R$ 3.282,38 (206.790,00 / 63) , o valor devido à COMTECNO seria de R$ 147.707,10 e não R$ 206.790,00, conforme faturado na Nota Fiscal nº 201026, de 01/10/2010, fls. 304 (R$ 3.282,38 x 45 equipamentos) . Desse modo, o pagamento efetuado a maior para a contratada, no mês de setembro, foi no valor de R$ 59.082,90. 
No mês de outubro houve o funcionamento de 45 equipamentos até o dia 18, de 50 equipamentos do dia 19 ao dia 24, e de 53 equipamentos do dia 25 ao dia 31. 
Considerando que o custo de cada equipamento no mês de outubro foi de R$ 3.282,38 (R$ 206.790,00/63) e que o custo diário foi de R$ 105,88 (R$3.282,38/31) , tem-se que o valor devido à COMTECNO seria de R$ 156.808,28 conforme detalhado na Tabela 18, a seguir:
Tabela 18: relação dos pagamentos efetuados no âmbito do convênio à empresa contratada referente ao mês de outubro
	Quantidade de dias 
	Aeroportos
	Custo diário por equipamento 
	Valor devido R$

	18
	45
	R$ 105,88
	R$105,88

	6
	50
	R$ 105,88 
	R$31.764,00 

	7
	53
	R$ 105,88
	R$39.281,48

	Total 
	R$ 156.808,28 

Assim, identifica-se o pagamento a maior à empresa contratada no valor de R$ 49.981,72 referente ao mês de outubro de 2010. 
No mês de novembro, houve o funcionamento de 53 equipamentos até o dia 8 e de 63 equipamentos a partir do dia 9. 
Considerando que o custo de cada equipamento no mês de novembro foi de R$ 3.282,38 (R$206.790,00/63) e que o custo diário foi de R$ 109,41 (R$ 3.282,38/30) , tem-se que o valor devido à COMTECNO seria de R$ 198.032,10, conforme detalhado na Tabela 19.
Tabela 19: relação dos pagamentos efetuados no âmbito do convênio à empresa contratada referente ao mês de novembro
	Quantidade de dias 
	Aeroportos
	Custo diário por equipamento
	Valor devido

	8
	53
	R$ 109,41
	R$46.389,84

	22
	63
	R$ 109,41
	R$151.642,26

	Total 
	R$ 198.032,10

Dessa forma, observou-se o pagamento a maior no valor de R$ 8.757,90, referente ao mês de novembro de 2010. 
Assim, verifica-se que durante a execução do contrato o convenente realizou pagamentos a maior à empresa COMTECNO no valor total de R$ 298.354,12, conforme detalhado na Tabela 20.
Tabela 20: valores pagos a maior no âmbito do contrato
	Mês de referência
	Pagamento a maior

	Agosto/2010
	R$ 180.531,60

	Setembro/2010
	R$ 59.082,90

	Outubro/2010
	R$ 49.981,72

	Novembro/2010
	R$ 8.757,90

	Total
	R$ 298.354,12

18.12.	Quanto à prescrição da pretensão punitiva suscita nos pedidos da defesa, de fato ela ocorreu, conforme análise nos itens 19 e 20 desta instrução.
18.3.	Por fim, quanto ao requerimento de sustentação oral no julgamento, ele está previsto no art. 168 do RI/TCU, in verbis:
'Art. 168. No julgamento ou apreciação de processo as partes poderão produzir sustentação oral, após a apresentação, ainda que resumida, do relatório e antes do voto do relator, pessoalmente ou por procurador devidamente constituído, desde que a tenham requerido ao Presidente do respectivo colegiado até quatro horas antes do início da sessão.'
Prescrição da Pretensão Punitiva
19.	Vale ressaltar que a pretensão punitiva do TCU, conforme Acórdão 1441/2016-TCU-Plenário, Relator: Benjamin Zymler, que uniformizou a jurisprudência acerca dessa questão, subordina-se ao prazo geral de prescrição indicado no art. 205 do Código Civil, que é de dez anos, contado da data de ocorrência da irregularidade sancionada, nos termos do art. 189 do Código Civil, sendo este prazo interrompido pelo ato que ordenar a citação, a audiência ou a oitiva dos responsáveis.
20.	No caso em exame, ocorreu a prescrição uma vez que a irregularidade sancionada ocorreu em 23/9/2010 e o ato de ordenação da citação ocorreu em 4/3/2021 (peça 97) .
CONCLUSÃO
21.	Em face da análise promovida nos itens 18 desta instrução, propõe-se rejeitar as alegações de defesa dos responsáveis.
22.	Tendo em vista que não constam dos autos elementos que permitam reconhecer a boa-fé dos responsáveis, sugere-se que as suas contas sejam julgadas irregulares, nos termos do art. 202, § 6º, do Regimento Interno do TCU, condenando-os solidariamente ao débito atualizado monetariamente e acrescido de juros de mora, nos termos do art. 202, §1º do Regimento Interno do TCU, descontado o valor eventualmente recolhido. Ressalta-se que a análise da boa-fé relativa a pessoa jurídica de direito privado é realizada considerando as condutas de seus administradores, uma vez que os atos destes obrigam a pessoa jurídica, desde que exercidos nos limites dos poderes definidos no ato constitutivo do ente, nos termos do art. 47 do Código Civil (Acórdão 1723/2016-TCU-Plenário, Ministro-Relator Raimundo Carrero) .
PROPOSTA DE ENCAMINHAMENTO
23.	Diante do exposto, submetemos os autos à consideração superior, propondo ao Tribunal:
a) Rejeitar as alegações de defesa apresentadas pelos responsáveis: César Augusto Gonçalves (CPF XXX.604.247-XX) ; João Marcos Pereira (CPF XXX.747.397-XX) e Instituto Brasileiro de Hospedagem - IBH (CNPJ 04.785.175/0001-02) .	
b) julgar irregulares, nos termos dos arts. 1º, inciso I, 16, inciso III, alínea c, da Lei 8.443/1992, c/c os arts. 19 e 23, inciso III, da mesma Lei, as contas dos responsáveis César Augusto Gonçalves (CPF XXX.604.247-XX) ; João Marcos Pereira (CPF XXX.747.397-XX) e Instituto Brasileiro de Hospedagem - IBH (CNPJ 04.785.175/0001-02) , condenando-os solidariamente ao pagamento das importâncias a seguir especificadas, atualizadas monetariamente e acrescidas dos juros de mora, calculadas a partir das datas discriminadas até a data da efetiva quitação do débito, fixando-lhes o prazo de quinze dias, para que comprovem, perante o Tribunal, o recolhimento das referidas quantias aos cofres do Tesouro Nacional, nos termos do art. 23, inciso III, alínea 'a', da citada lei, c/c o art. 214, inciso III, alínea 'a', do Regimento Interno do TCU. 
	Data de ocorrência
	Valor histórico (R$) 
	Identificador da parcela

	23/9/2010
	287.409,71
	D1

	13/6/2011
	26.086,34
	C1

                   Valor atualizado do débito (com juros) em 23/9/2021: R$ 572.814,63
c) autorizar, desde logo, a cobrança judicial das dívidas, caso não atendidas a notificação, na forma do disposto no art. 28, inciso II, da Lei 8.443/1992;
d) autorizar também, desde logo, se requerido, com fundamento no art. 26, da Lei 8.443, de 1992, c/c o art. 217, §§ 1º e 2º do Regimento Interno do TCU, o parcelamento da (s) dívida (s) em até 36 parcelas, incidindo, sobre cada parcela, corrigida monetariamente, os correspondentes acréscimos legais, fixando-lhe o prazo de quinze dias, a contar do recebimento da notificação, para comprovar, perante o Tribunal, o recolhimento da primeira parcela, e de trinta dias, a contar da parcela anterior, para comprovar os recolhimentos das demais parcelas, devendo incidir, sobre cada valor mensal, atualizado monetariamente, os juros de mora devidos, no caso do débito, na forma prevista na legislação em vigor, alertando os responsáveis de que a falta de comprovação do recolhimento de qualquer parcela importará o vencimento antecipado do saldo devedor, nos termos do § 2º do art. 217 do Regimento Interno deste Tribunal; 
e) enviar cópia do Acórdão a ser prolatado à Procuradoria da República no Distrito Federal, nos termos do § 3º do art. 16 da Lei 8.443/1992, c/c o § 7º do art. 209 do Regimento Interno do TCU, para adoção das medidas cabíveis.
f) enviar cópia do Acórdão que vier a ser proferido ao Ministério do Turismo e aos responsáveis, para ciência, informando que a presente deliberação, acompanhada do Relatório e do Voto que a fundamenta, está disponível para a consulta no endereço www.tcu.gov.br/acordaos, além de esclarecer que, caso requerido, o TCU poderá fornecer sem custos as correspondentes cópias, de forma impressa;
g) informar à Procuradoria da República no Distrito Federal, que a presente deliberação, acompanhada do Relatório e do Voto que a fundamenta, está disponível para a consulta no endereço www.tcu.gov.br/acordaos, além de esclarecer que, caso requerido, o TCU poderá fornecer sem custos as correspondentes cópias, de forma impressa; e
h) informar à Procuradoria da República no Distrito Federal, nos termos do parágrafo único do art. 62 da Resolução TCU 259/2014, os procuradores e membros do Ministério Público credenciados nesta Corte podem acessar os presentes autos de forma eletrônica e automática, ressalvados apenas os casos de eventuais peças classificadas como sigilosas, as quais requerem solicitação formal."
O representante do MP/TCU (peça 146) procurador Sérgio Ricardo Costa Caribé concordou parcialmente com a proposta da unidade instrutiva, nos seguintes termos:
"5.	Com as devidas vênias, concordo apenas parcialmente com o deslinde alvitrado para este processo, consoante breves considerações que passo a tecer nos tópicos seguintes.
6.	As falhas de que trata este processo foram inicialmente verificadas no âmbito de auditoria realizada pelo MTur - consubstanciada no Relatório de Auditoria Especial 00190.020860/2011-31, de dezembro de 2011 -, a qual teve como objetivo o exame de diversos convênios celebrados por aquele ministério, em razão de fatos veiculados na imprensa acerca de possíveis irregularidades perpetradas na execução dos mencionados instrumentos.
7.	No supracitado relatório, o MTur consignou que os serviços atinentes ao objeto do Convênio 00695/2010 ('Disk Hotéis') foram implementados - pela empresa Comtecno Tecnologia, Comunicação e Interatividade Ltda. - de forma gradual ao longo da execução do ajuste, tendo, porém, a realização dos dispêndios sido efetuada integralmente em todo o período de vigência do contrato.  Consequentemente, constatou-se que, nos meses de agosto a novembro de 2010, foram efetuados pagamentos a maior à empresa contratada, no importe total de R$ 298.354,12 (peça 72, p. 196-199) .
8.	Além disso, no Parecer Técnico Complementar de Reanálise de Prestação de Contas 19/2016, o órgão concedente também concluiu não ter restado efetivamente comprovada a instalação do aplicativo 'canal de voz' em cada um dos 63 painéis interativos dos aeroportos escolhidos para a implementação do projeto, circunstância que ensejou a ocorrência de dano no valor de R$ 20.990,00 (peça 43) .
9.	Os elementos apresentados em atendimento às notificações expedidas na fase interna desta TCE não foram suficientes para sanar as falhas verificadas pela equipe técnica do MTur.  Neste momento processual, os responsáveis também não ofereceram qualquer argumento ou documento apto a descaracterizar as irregularidades que lhes foram imputadas. A propósito, conforme ressaltou a unidade técnica, alegações equivalentes àquelas exprimidas em resposta às citações perpetradas pelo Tribunal já haviam sido apresentadas, pelo IBH, no exercício de 2015, ocasião em que foram devidamente analisadas, e rejeitadas, pelo MTur, em razão de não conterem qualquer elemento probatório capaz de elidir as circunstâncias irregulares constatadas (peças 43 e 48) .
10.	Verifica-se, portanto, que o IBH e seus dirigentes não lograram demonstrar a efetiva realização da integralidade dos itens que integraram o objeto do convênio. A meu ver, essa circunstância justifica o julgamento pela irregularidade das presentes contas, bem como pela condenação dos responsáveis ao ressarcimento do débito no montante total referente à soma dos valores atinentes aos serviços cuja execução não foi efetivamente comprovada, nos termos propostos pela Secex-TCE.
11.	Nada obstante, dissinto da unidade instrutiva no que concerne à incidência da prescrição da pretensão punitiva do TCU no caso em análise. Isso porque, como marco inicial para a contagem do prazo prescricional de dez anos previsto no Acórdão 1441/2016-TCU-Plenário (relator Ministro Benjamin Zymler) , foi considerado o dia 23/9/2010, referente à data em que os recursos federais foram transferidos ao IBH (peça 7) . Porém, na mesma linha do que preceitua o enunciado do Acórdão 9369/2020-TCU-Primeira Câmara, da relatoria do Ministro Bruno Dantas, reputo que, 'nos casos de inexecução do objeto pactuado [como o que se examina nesta TCE], a data limite para entrega da prestação de contas final ou a data da efetiva entrega antecipada assinala o marco inicial da contagem do prazo decenal de prescrição da pretensão punitiva do TCU' (grifamos) . Nesse mesmo sentido são os enunciados dos Acórdão 2278/2019-TCU-Primeira Câmara e 1.470/2020-2ª Câmara, da relatoria do Ministro Augusto Sherman Cavalcanti e da Ministra Ana Arraes, respectivamente.
12.	No âmbito do presente processo, verifica-se que o prazo final para a proceder à prestação de contas expirou em 12/4/2011 (conforme Parágrafo Terceiro da Cláusula Quarta do termo de convênio, peça 4, p. 6) . A apresentação da respectiva documentação ocorreu, intempestivamente, em 13/6/2011 (peça 9) .  Concluo, portanto, pela não caracterização da prescrição da pretensão punitiva desta Corte de Contas, tendo em vista que, conforme orientação contida nos acórdãos relacionados no parágrafo anterior, como não houve entrega antecipada, a irregularidade discutida nestes autos se concretizou na data limite para a apresentação da prestação de contas, qual seja, 12/4/2011. Por outro lado, o ato que determinou a citação dos responsáveis foi expedido em 4/3/2021 (peça 97) , cerca de um mês antes, portanto, do prazo prescricional de dez anos previsto no artigo 205 do Código Civil, utilizado como parâmetro por este Tribunal, conforme Acórdão 1441/2016-TCU-Plenário.  Por esse motivo, julgo que os responsáveis devam ser sancionados com a multa prevista no artigo 57 da Lei 8.443/1992.
13.	Diante do exposto, com as vênias de estilo, este membro do Ministério Público de Contas manifesta-se parcialmente de acordo com o desfecho sugerido pela unidade técnica para este processo e propõe que seja aplicada, individualmente, aos responsáveis Instituto Brasileiro de Hospedagem (IBH) e Srs. Cesar Augusto Goncalves e João Marcos Pereira a multa prevista no artigo 57, da Lei 8.443/1992, c/c o art. 267, do Regimento Interno do TCU (RI/TCU) ."
	É o relatório.

Huilder Magno de Souza (OAB/DF 18444), representando Instituto Brasileiro de Hospedagem - IBH, Cesar Augusto Gonçalves e João Marcos Pereira.

Procurador Sérgio Ricardo Costa Caribé.

TOMADA DE CONTAS ESPECIAL. CONVÊNIO. MTUR. NÃO COMPROVAÇÃO DA BOA E REGULAR APLICAÇÃO DE PARTE DOS RECURSOS RECEBIDOS. OBJETO EXECUTADO PARCIALMENTE. CITAÇÃO. REJEIÇÃO DE ALEGAÇÕES DE DEFESA. CONTAS IRREGULARES. DÉBITO. MULTA. COMUNICAÇÕES.

TOMADA DE CONTAS ESPECIAL (TCE)

Secretaria de Controle Externo de Tomada de Contas Especial (Secex-TCE).

Trata-se de tomada de contas especial instaurada pelo Ministério do Turismo em desfavor dos Srs. Cesar Augusto Gonçalves e João Marcos Pereira, e do Instituto Brasileiro de Hospedagem (IBH) , em razão da não comprovação da regular aplicação dos recursos repassados pela União por intermédio do convênio 00695/2010, firmado entre o MTur e o IBH, que teve por objeto o incentivo ao turismo por meio da implementação do projeto intitulado "Serviço Disk Hoteis", com vistas a fomentar a expansão da "promoção e da oferta hoteleira nos principais aeroportos brasileiros" [footnoteRef:2]. [2:  Peça 4.] 
Para a execução do convênio, os recursos federais foram previstos em R$ 1.999.800,00, integralmente repassados[footnoteRef:3], acrescidos de contrapartida no montante de R$ 222.200,00. O ajuste esteve em vigência entre 12/7/2010 a 13/3/2011, com data final para apresentação da prestação de contas fixada em 12/4/2011. [3:  Peça 7.] 
Apresentadas as contas, verificou-se que parte dos recursos não foi devidamente comprovada, em razão faltaram[footnoteRef:4]: a inserção de "documentação de liquidação atestando o recebimento dos serviços prestados", o preenchimento das "notas fiscais com a identificação do Convênio" e esclarecimento sobre "os apontamentos realizados pela Controladoria Geral da União no Relatório n°. 00190.020860/2011-31". [4:  Peça 66, p. 3.] 
Notificados para que comprovassem adequadamente as despesas questionadas ou devolvessem os recursos transferidos, os responsáveis[footnoteRef:5]não se manifestaram nem promoveram o ressarcimento. [5:  Peça 66, p. 6-8.] 
O relatório do tomador de contas especial[footnoteRef:6] apontou como motivo para a instauração da tomada de contas especial e impugnação parcial das despesas a não comprovação regular de parte das despesas, e responsabilizou os Srs. Cesar Augusto Goncalves e João Marcos Pereira, e o IBH pelo dano, no valor original de R$ 260.261,22, gerado em 23/9/2010, deduzido do montante de R$ 26.086,34, restituído em 13/6/2011. [6:  Peça 66.] 
A Controladoria-Geral da União chegou às mesmas conclusões[footnoteRef:7]. Após serem emitidos o certificado de auditoria[footnoteRef:8], o parecer do dirigente de controle interno[footnoteRef:9] e o pronunciamento ministerial[footnoteRef:10], o processo foi remetido a este Tribunal. [7:  Peça 67.]  [8:  Peça 68.]  [9:  Peça 69.]  [10:  Peça 70.] 
Diante dos elementos acostados aos autos, a Secretaria de Controle Externo de Tomada de Contas Especial (Secex-TCE) concluiu pela necessidade dirigir-se ao MTur, a fim de obter documentação relacionada ao convênio.[footnoteRef:11]  [11:  Peças 73, 74 e 75.] 
Com base nos documentos encaminhados, a Secex-TCE realizou a citação dos responsáveis pelo valor original de R$ 287.409,71, já deduzido do montante restituído de R$ 26.086,34.
A diferença verificada no cálculo em relação ao apontado pelo tomador de contas decorre de um equívoco do parecerista que elaborou a nota técnica financeira PGTUR 79/2017[footnoteRef:12], que não somou o pagamento a maior do mês de setembro, concluindo por um débito de R$ 239.271,22, quando o correto é R$ 298.354,12.  [12:  Peça 48.] 
Por esse motivo, o valor total do débito original era de R$ 319.344,12 (R$ 20.990,00+R$ 298.354,12) que, em razão de o percentual dos recursos federais repassados equivaler a 90% do total, resulta em um débito relativo à parcela federal de R$ 287.409,71 (90% de R$ 319.344,12) .
Devidamente cientificados[footnoteRef:13], os responsáveis apresentaram defesa de teor idêntico[footnoteRef:14]. [13:  Peça 141.]  [14:  Peças 120, 121, 125, 126, 128, 129, 138, 139.] 
Inicialmente, afirmaram que houve ofensa ao contraditório e à ampla defesa, em virtude de alguns documentos não constarem no processo ou não terem sido enviados pelo Mtur a este Tribunal.
A unidade instrutiva não acolheu essa alegação, uma vez que não foram citados quais eram os documentos faltantes e qual seria a conexão entre eles e débito imputado.
Alegou-se também suposta intempestividade na instauração da TCE, visto que se passaram mais de 180 dias após a ocorrência dos eventos que a motivaram. No entanto, como avaliou a unidade instrutiva, essa intempestividade pode suscitar questionamentos à autoridade responsável, mas não impede a instauração do processo.
Foi alegado, ainda, que o direito de defesa restou prejudicado, devido ao longo tempo decorrido desde a ocorrência dos fatos.
A unidade instrutiva rejeitou esse argumento, pois há que se demonstrar objetivamente qual teria sido o óbice intransponível que inviabilizaria o exercício do contraditório e da ampla defesa, o que não teria ocorrido no caso sob análise. Ademais, os responsáveis foram devidamente notificados da irregularidade ainda na fase interna da TCE.
Por fim, argumentou que o convenente não cumpriu o dever de fiscalização previsto na portaria 127/2008, uma vez que não se procedeu a fiscalização in loco.
A Secex-TCE entende que esse tipo de fiscalização, embora desejável, é apenas parte do processo de análise de contas do órgão convenente, pois, por si só, não aprecia as contas de forma conclusiva, servindo de elemento para as análises subsequentes.
Diante disso, a secretaria propôs[footnoteRef:15] que as contas dos responsáveis sejam julgadas irregulares, atribuindo-lhes o débito apurado, sem, no entanto, aplicar-lhes a sanção prevista no art. 57 da Lei 8.443/1992 em razão da prescrição, uma vez que a irregularidade sancionada ocorreu em 23/9/2010 e o ato de ordenação da citação ocorreu em 4/3/2021. [15:  Peças 143, 144 e 145.] 
O representante do MP/TCU, procurador Sérgio Ricardo Costa Caribé, concordou com as análises apresentadas, discordando, apenas, em relação à prescrição, que em seu entender, não ocorreu[footnoteRef:16]. [16:  Peça 146.] 
O procurador sustenta que o prazo final para a proceder à prestação de contas expirou em 12/4/2011, data que deve ser considerada como de ocorrência da irregularidade. O ato que determinou a citação dos responsáveis foi expedido em 4/3/2021[footnoteRef:17], cerca de um mês antes, portanto, do prazo prescricional de dez anos previsto no artigo 205 do Código Civil, utilizado como parâmetro por este Tribunal, conforme Acórdão 1441/2016-TCU-Plenário. [17:  Peça 97.] 
II
Concordo com a análise empreendida pela Secex-TCE, com o devido reparo apresentado pelo representante do MP/TCU, a qual adoto como fundamento para minhas razões de decidir.
O débito identificado pela Secex-TCE, em consonância com o apontado pelo tomador de contas especial, decorreu de pagamentos a maior, realizados nos meses de agosto a novembro de 2010, no valor total de R$ 298.354,12, feitos à empresa Comtecno Tecnologia, Comunicação e Interatividade Ltda[footnoteRef:18]. [18:  Peça 72, p. 196-199.] 
Também compõe o débito o valor de R$ 20.990,00 relativo à não comprovação da instalação do aplicativo "canal de voz" em cada um dos 63 painéis interativos dos aeroportos escolhidos para a implementação do projeto.
Os elementos apresentados pelos responsáveis, tanto na fase interna desta TCE quanto perante o Tribunal não demonstram a efetiva realização da integralidade dos itens que integraram o objeto do convênio. 
Em relação à prescrição sancionatória, assiste razão ao procurador, que bem destacou em seu parecer:
"como marco inicial para a contagem do prazo prescricional de dez anos previsto no Acórdão 1441/2016-TCU-Plenário (relator Ministro Benjamin Zymler) , foi considerado o dia 23/9/2010, referente à data em que os recursos federais foram transferidos ao IBH (peça 7) . Porém, na mesma linha do que preceitua o enunciado do Acórdão 9369/2020-TCU-Primeira Câmara, da relatoria do Ministro Bruno Dantas, reputo que, 'nos casos de inexecução do objeto pactuado [como o que se examina nesta TCE], a data limite para entrega da prestação de contas final ou a data da efetiva entrega antecipada assinala o marco inicial da contagem do prazo decenal de prescrição da pretensão punitiva do TCU'. Nesse mesmo sentido são os enunciados dos Acórdão 2278/2019-TCU-Primeira Câmara e 1.470/2020-2ª Câmara, da relatoria do Ministro Augusto Sherman Cavalcanti e da Ministra Ana Arraes, respectivamente."
Inexistindo elementos que permitam concluir pela boa e regular aplicação da totalidade dos recursos repassados, os responsáveis devem ter suas contas julgadas irregulares, e serem condenados em débito, na forma apresentada pela unidade instrutiva, aplicando-lhes a multa prevista no art. 57 da Lei 8.442/1992.
Diante do exposto, manifesto-me pela aprovação do acórdão que ora submeto à apreciação deste Colegiado. 
TCU, Sala das Sessões Ministro Luciano Brandão Alves de Souza, em 5 de abril de 2022.
Weder de Oliveira 
Relator